臺灣高等法院民事判決
109年度上字第421號
上  訴  人  房阿松  

            房麗莉  
共      同
訴訟代理人  蘇毓霖律師
被上 訴 人  鄧裕澄  
訴訟代理人  王新發律師
上列當事人間請求給付票款事件，上訴人對於中華民國109年1月
22日臺灣新竹地方法院108年度訴字第724號第一審判決提起上訴
，本院於110年1月5日言詞辯論終結，判決如下： 
    主  文
原判決關於命房阿松連帶給付，及命房麗莉給付超過「①新臺幣
壹佰玖拾肆萬元，及自如附表1編號8至19所示利息起算日起至清
償日止，按年息百分之六計算之利息。②新臺幣玖拾叁萬元，及
自如附表2所示利息起算日起至清償日止，按年息百分之六計算
之利息」部分，並該部分假執行之宣告，暨訴訟費用之裁判除確
定部分外均廢棄。
上開廢棄部分，被上訴人在第一審之訴及假執行之聲請均駁回。
其餘上訴駁回。
第一（除確定部分外）、二審訴訟費用由房麗莉負擔三分之二，
餘由被上訴人負擔。
    事實及理由
一、被上訴人主張：上訴人房麗莉（下稱房麗莉）於民國（下同
    ）106年至108年間，持上訴人房阿松（房麗莉父親，下稱房
    阿松）簽發，房麗莉、原審被告蘇錦源（房麗莉配偶，下稱
    蘇錦源）背書之如附表1所示支票，向被上訴人借得如附表1
    所示票面金額款項共計新臺幣（下同）336萬元。房麗莉另
    持其簽發，其中附表2編號2至6經蘇錦源背書之如附表2所示
    本票，向被上訴人借得如附表2所示票面金額款項共計93萬
    元。詎房麗莉未為清償，且如附表1編號3、4、6至19所示支
    票經被上訴人提示後均遭退票，爰依票據之法律關係，求為
    命：⑴房阿松、房麗莉、蘇錦源應連帶給付被上訴人336萬元
    ，及自如附表1所示利息起算日起至清償日止，按年息6％計
    算之利息。⑵房麗莉應給付被上訴人7萬元，及自如附表2編
    號1所示利息起算日起至清償日止，按年息6％計算之利息。⑶
    房麗莉、蘇錦源應連帶給付被上訴人86萬元，及自如附表2
    編號2至6所示利息起算日起至清償日止，按年息6％計算利息
    之判決。
二、上訴人則以：房阿松早已退休未使用支票，於104年起支票
    係由房麗莉所領，支票帳戶需要補錢時，新竹縣新豐鄉農會
    (下稱新豐鄉農會)係通知房麗莉，從未通知房阿松，房麗莉
    已向臺灣新竹地方檢察署（下稱新竹地檢署）自首偽造房阿
    松支票，房阿松未同意房麗莉使用支票，亦無從知悉支票遭
    房麗莉使用，自無須負發票人責任。房麗莉於103年間向被
    上訴人借款40萬元，並簽發面額40萬元之支票交付被上訴人
    ，被上訴人當下預扣利息10萬元，是房麗莉與被上訴人間之
    消費借貸關係僅有30萬元，被上訴人係一再以過票、預扣利
    息之方式而持有如附表1所示支票，最後並要求房麗莉簽發
    如附表2所示本票作為擔保。房麗莉於原審就借款金額之陳
    述，並非毫無保留之承認，不構成自認，縱房麗莉該等陳述
    構成自認，亦顯與事實不符，房麗莉主張撤銷自認。另被上
    訴人之票款請求權已罹於時效等語，資為抗辯。
三、本件經原審判決：⑴上訴人應連帶給付被上訴人245萬5000元
    ，及自如附表1編號3、4、6至19所示利息起算日起至清償日
    止，按年息6％計算之利息。⑵房麗莉應給付被上訴人93萬元
    ，及自如附表2所示利息起算日起至清償日止，按年息6％計
    算之利息，並駁回被上訴人其餘之訴（原判決駁回被上訴人
    對蘇錦源及如附表1編號1、2、5所示支票金額之請求部分，
    未據被上訴人聲明不服，已告確定，以下茲不贅述）。上訴
    人不服提起上訴，並上訴聲明：⑴原判決不利於上訴人之部
    分廢棄。⑵上開廢棄部分，被上訴人在第一審之訴駁回。被
    上訴人則答辯聲明：上訴駁回。
四、兩造不爭執之事實：
  ㈠被上訴人持有房麗莉交付之如附表1所示之支票及如附表2所
    示之本票，並有支票、本票可證（見原審司促字卷第13至38
    頁）。
　㈡如附表1編號3、4、6至19所示支票經被上訴人提示後遭退票
    ，並有退票理由單可證（見原審司促字卷第39至44頁）。
五、得心證之理由：
  ㈠房阿松就如附表1所示支票是否應負發票人責任？
　⒈按在票據上簽名者，依票上所載文義負責，票據法第5條第1
    項定有明文。又盜用他人印章為發票行為，即屬票據之偽造
    。被盜用印章者，因非其在票據上簽名為發票行為，自不負
    發票人之責任，此項絕對的抗辯事由，得以對抗一切執票人
    （最高法院109年度台簡上字第51號判決意旨採相同見解）
    。
　⒉經查，房麗莉到庭陳稱：房阿松之前做生意有用到支票，後
    來沒有做生意，其於104年起從家裡櫃子拿房阿松支票、印
    章來用，最初剩下10幾張支票，支票簿用完後，其就拿房阿
    松印章及支票簿所附之領取證向新豐鄉農會領新的支票簿，
    其有留電話給新豐鄉農會，新豐鄉農會於支票跳票時會通知
    其去補錢，其會去補錢，但之後就沒有錢去補，該段期間房
    阿松沒有用支票，對其盜用支票並不知情，房阿松直到收到
    法院通知才知悉支票被盜用，被上訴人不認識房阿松，也未
    曾與房阿松接觸，其有向新竹地檢署自首等語綦詳（見原審
    訴字卷第36、37、235至237、251至253頁）。考諸房阿松、
    房麗莉為父女，誼屬至親，則房麗莉知悉房阿松支票、印章
    放置位置，並至家中拿走取用，不違常情。又房麗莉於支票
    簿用完，持房阿松印章及支票簿所附領取證向新豐鄉農會領
    取新支票簿，及新豐鄉農會於支票跳票時通知房麗莉補錢等
    情，亦與新豐鄉農會108年12月6日豐農信字第108200號函所
    載：「…二、除首次開戶並核發之空白支票應由本人檢具相
    關證件申請並領取外，爾後憑開戶之留存印鑑與領取證向本
    會申請，並無需本人申領之限制。三、至票據款項餘額不足
    及補正之部分，本會並無通達客戶知悉之義務，客戶仍應以
    票據簽發之內容與自身財務狀況自行負責。」等語（見原審
    訴字卷第243頁），109年7月10日豐農信字第109200號函所
    載：「…二、客戶申領空白支票後，本會無需通知客戶於本
    會領取空白支票。…」等語（見本院卷第55頁）相符。再者
    ，被上訴人對於借貸往來對象都是房麗莉，並未看過房阿松
    乙節未為爭執（見原審訴字卷第38頁），則房阿松就房麗莉
    持其支票向被上訴人借款乙事不知情。況且，房麗莉確於10
    8年10月5日具狀向新竹地檢署自首涉嫌偽造文書等犯行，現
    以108年度他字第3657號案偵辦中，有新竹地檢署108年10月
    28日竹檢德行108他3657字第1089038860號函可稽（見原審
    訴字卷第179頁），衡情房麗莉若未盜用房阿松支票、印章
    ，應無甘冒刑事訴追之不利益而向新竹地檢署自首之理。準
    此，房麗莉前開所陳堪予採信，如附表1所示支票乃房麗莉
    盜用房阿松支票、印章而為發票行為，依上說明，房阿松就
    如附表1所示支票自不負發票人責任。
　㈡上訴人所為原因關係抗辯，有無理由？　
　⒈按票據雖為無因證券，但依票據法第13條規定反面解釋，票
    據債務人非不得以自己與執票人間所存抗辯之事由，對抗執
    票人，此時應先由票據債務人就該抗辯事由負舉證之責任。
    必待為票據基礎之原因關係，法院就此項原因關係進行實體
    審理時，當事人於該原因關係是否有效成立或已否消滅等事
    項有所爭執，始適用各該法律關係之舉證責任分配原則（最
    高法院109年度台上字第47號判決意旨採相同見解）。查本
    件被上訴人係主張票款請求權，不包含借款請求權（見本院
    卷第310頁），如附表1所示支票、附表2所示本票之原因關
    係為消費借貸，為兩造所不爭執（見本院卷第162頁），上
    訴人辯稱：票款請求權不存在，房麗莉僅收受被上訴人借款
    30萬元云云，則就票款請求不存在須先由票據債務人之房麗
    莉負舉證責任，其餘借款已交付之事實，始由被上訴人負舉
    證責任。
　⒉經查，房麗莉到庭陳稱：「（被告房麗莉有無向原告【即被
    上訴人】借款？）有」、「（借款總金額是否如原告主張的
    426萬元【按，應為429萬元之誤】？）對」等語明確（見原
    審訴字卷第35、36頁），另上訴人就當日開庭錄音提出之錄
    音譯文亦記載：「法官：你有跟原告借錢嗎？房（即房麗莉
    ）：我有。法官：借款的總金額是不是如原告所主張的426
    萬？房：對。法官：蛤？借款的總金額是這個金額沒有錯吼
    ？房：對。」（見本院卷第183、184頁），足認房麗莉對於
    已向被上訴人借款429萬元乙節，業已自認。上訴人嗣雖改
    稱：房麗莉僅收受被上訴人借款30萬元，被上訴人一再以過
    票、預扣利息之方式而持有如附表1所示支票，最後並要求
    房麗莉簽發如附表2所示本票作為擔保，主張撤銷自認云云
    。惟上訴人未能提出確切證據證明前開自認與事實不符，復
    未經被上訴人同意，依民事訴訟法第279條第3項規定意旨，
    自無從撤銷。從而，本件上訴人既未證實票款請求不存在，
    又因依據上訴人自認款項已交付，而未舉證與事實不符，被
    上訴人已為借款交付，上訴人所為票據原因關係抗辯，並非
    可採。
　㈢上訴人所為時效抗辯，有無理由？　
　⒈按票據上之權利，對匯票承兌人及本票發票人，自到期日起
    算，見票即付之本票，自發票日起算，3年間不行使，因時
    效而消滅；支票之執票人，對背書人之追索權，自提示日起
    算，4個月間不行使，因時效而消滅，票據法第22條第1項、
    第2項分別著有規定。又按時效完成後，債務人得拒絕給付
    ，民法第144條第1項規定明確。
　⒉經查，房麗莉為如附表1所示支票之背書人，如附表2所示本
    票之發票人，而如附表1編號3、4、6、7所示支票，被上訴
    人分別於106年10月26日、106年12月15日、107年2月21日、
    107年3月15日為付款提示，有退票理由單可考（見原審司促
    字卷第39、40頁），則被上訴人遲至108年6月6日始向原法
    院對房麗莉聲請發支付命令請求給付票款（見原審司促字卷
    第5頁），顯已罹於票據法第22條第2項所規定支票執票人對
    背書人之4個月時效期間，上訴人復已為時效抗辯，則上訴
    人拒絕給付此部分票款，即屬有據。又如附表1編號8至19所
    示支票，被上訴人均係於108年3月19日為付款提示，有退票
    理由單可憑（見原審司促字卷第40至44頁），則被上訴人於
    108年6月6日向原法院對房麗莉聲請發支付命令請求給付票
    款，並未逾票據法第22條第2項所規定支票執票人對背書人
    之4個月時效期間，是上訴人此部分時效抗辯，並非可採。
    另如附表2編號1、5、6所示本票未載到期日，視為見票即付
    ，發票日分別為106年5月25日、106年11月15日、106年12月
    11日（見原審司促字卷第33、37、38頁），如附表2編號2、
    3、4所示本票到期日均為106年11月25日（見原審司促字卷
    第34至36頁），則被上訴人於108年6月6日向原法院對房麗
    莉聲請發支付命令請求給付票款，並未逾票據法第22條第1
    項所規定本票執票人對發票人之3年時效期間，故上訴人此
    部分時效抗辯，亦無可採。
　⒊綜上，上訴人所為時效抗辯，就如附表1編號3、4、6、7所示
    支票，為有理由，就如附表1編號8至19所示支票及如附表2
    所示本票，則非有據。　
六、綜上所述，房阿松對於如附表1所示支票並不負發票人責任
    ，而上訴人所為逾30萬元借款未為交付之原因關係抗辯，尚
    非有據，另如附表1編號3、4、6、7所示支票，上訴人所為
    時效抗辯，並非無憑，如附表1編號8至19所示支票及如附表
    2所示本票，上訴人所為時效抗辯，則無理由。從而，被上
    訴人依票據之法律關係，請求⑴房麗莉應給付被上訴人194萬
    元，及自如附表1編號8至19所示利息起算日起至清償日止，
    按年息6％計算之法定遲延利息。⑵房麗莉應給付被上訴人93
    萬元，及自如附表2所示利息起算日起至清償日止，按年息6
    ％計算之法定遲延利息，為有理由，應予准許，逾此部分之
    請求，則屬無據，應予駁回。原審就超過上開應准許部分，
    為房阿松、房麗莉敗訴之判決，並為假執行之宣告，自有未
    洽，上訴意旨指摘原判決此部分不當，求予廢棄改判，為有
    理由，爰由本院廢棄改判如主文第2項所示。至於上開應准
    許部分，原審所為命房麗莉給付之判決，並為假執行之宣告
    ，核無不合，上訴意旨仍執陳詞，指摘原判決此部分不當，
    求予廢棄改判，為無理由，應駁回其上訴。
七、本件事證已臻明確，兩造其餘攻擊防禦方法及未經援用之證
    據，經核與判決之結果不生影響，爰不逐一論述，附此敘明
    。
八、據上論結，本件上訴一部為有理由，一部為無理由。依民事
    訴訟法第450條、第449條第1項、第79條、第85條第1項但書
    ，判決如主文。
中　　華　　民　　國　　110 　年　　1 　　月　　26　　日
                      民事第十庭    
                        審判長法  官  黃嘉烈
                              法  官  邱  琦
                              法  官  張文毓
正本係照原本作成。
如不服本判決，應於收受送達後20日內向本院提出上訴書狀，其
未表明上訴理由者，應於提出上訴後20日內向本院補提理由書狀
（均須按他造當事人之人數附繕本）上訴時應提出委任律師或具
有律師資格之人之委任狀；委任有律師資格者，另應附具律師資
格證書及釋明委任人與受任人有民事訴訟法第466條之1第1項但
書或第2項（詳附註）所定關係之釋明文書影本。如委任律師提
起上訴者，應一併繳納上訴審裁判費。
中　　華　　民　　國　　110 　年　　1 　　月　　26　　日
　　　　　　　　　　　　　    書記官  鄭兆璋
附註：
民事訴訟法第466條之1（第1項、第2項）：
對於第二審判決上訴，上訴人應委任律師為訴訟代理人。但上訴
人或其法定代理人具有律師資格者，不在此限。
上訴人之配偶、三親等內之血親、二親等內之姻親，或上訴人為
法人、中央或地方機關時，其所屬專任人員具有律師資格並經法
院認為適當者，亦得為第三審訴訟代理人。

附表1：
編號 票據號碼 票面金額 發票人 背書人 提示日 利息起算日 1 FA0000000 40萬元 房阿松 房麗莉、蘇錦源 無 108年7月29日 2 FA0000000 40萬元 房阿松 房麗莉、蘇錦源 無 108年7月29日 3 FA0000000 20萬元 房阿松 房麗莉、蘇錦源 106年10月26日 106年10月26日 4 FA0000000 10萬5000元 房阿松 房麗莉、蘇錦源 106年12月15日 106年12月15日 5 FA0000000 10萬5000元 房阿松 房麗莉、蘇錦源 無 108年7月29日 6 FA0000000 10萬5000元 房阿松 房麗莉、蘇錦源 107年2月21日 107年2月21日 7 FA0000000 10萬5000元 房阿松 房麗莉、蘇錦源 107年3月15日 107年3月15日 8 FA0000000 10萬5000元 房阿松 房麗莉、蘇錦源 108年3月19日 108年3月19日 9 FA0000000 10萬5000元 房阿松 房麗莉、蘇錦源 108年3月19日 108年3月19日 10 FA0000000 10萬5000元 房阿松 房麗莉、蘇錦源 108年3月19日 108年3月19日 11 FA0000000 10萬5000元 房阿松 房麗莉、蘇錦源 108年3月19日 108年3月19日 12 FA0000000 10萬5000元 房阿松 房麗莉、蘇錦源 108年3月19日 108年3月19日 13 FA0000000 10萬5000元 房阿松 房麗莉、蘇錦源 108年3月19日 108年3月19日 14 FA0000000 10萬5000元 房阿松 房麗莉、蘇錦源 108年3月19日 108年3月19日 15 FA0000000 10萬5000元 房阿松 房麗莉、蘇錦源 108年3月19日 108年3月19日 16 FA0000000 20萬元 房阿松 房麗莉、蘇錦源 108年3月19日 108年3月19日 17 FA0000000 20萬元 房阿松 房麗莉、蘇錦源 108年3月19日 108年3月19日 18 FA0000000 30萬元 房阿松 房麗莉、蘇錦源 108年3月19日 108年3月19日 19 FA0000000 40萬元 房阿松 房麗莉、蘇錦源 108年3月19日 108年3月19日 

附表2：
編號 票據號碼 票面金額 發票人 背書人 利息起算日 1 CH No OOOOOO 7萬元 房麗莉  106年5月25日 2 CH No OOOOOO 20萬元 房麗莉 蘇錦源 106年11月25日 3 CH No OOOOOO 20萬元 房麗莉 蘇錦源 106年11月25日 4 CH No OOOOOO 20萬元 房麗莉 蘇錦源 106年11月25日 5 CH No OOOOOO 20萬元 房麗莉 蘇錦源 106年11月15日 6 CH No OOOOOO 6萬元 房麗莉 蘇錦源 106年12月11日